【裁判字號】    99,重上,151
【裁判日期】    990720
【裁判案由】    返還消費借貸款
【裁判全文】
臺灣高等法院民事判決                 99年度重上字第151號
上  訴  人  大陽事務用品股份有限公司
兼上一人
法定代理人  甲○○
上  訴  人  丙○○
共      同
訴訟代理人  林鈺雄律師
            鄭三川律師
被上訴人    第一商業銀行股份有限公司
法定代理人  丁○○
訴訟代理人  鍾添錦律師
上列當事人間返還消費借貸款事件，上訴人對於中華民國98年12
月21日臺灣板橋地方法院98年度重訴字第251號第一審判決提起
上訴，本院於99年6月29日言詞辯論終結，判決如下：
    主  文
上訴駁回。
第二審訴訟費用由上訴人連帶負擔。
    事實及理由
壹、程序部分：
    被上訴人之法定代理人由陳裕璋變更為丁○○，有公司變更
    登記事項表可憑，業據其具狀聲明承受訴訟（見本院卷72-
    77頁），並續行訴訟，核無不合。
貳、實體部分：
一、上訴人聲明：（一）原判決廢棄。（二）被上訴人在第一審
    之訴駁回。（三）如受不利之判決，願供擔保請准免為假執
    行。
    被上訴人聲明：如主文所示。
二、被上訴人起訴主張：上訴人大陽事務用品股份有限公司（下
    稱大陽公司）於民國（下同）96年12月7日邀同上訴人甲○
    ○、丙○○為連帶保證人，保證就上訴人大陽公司過去、現
    在及未來對伊所負之借款、票據、保證、損害賠償及其他一
    切債務，以本金新台幣（下同）3,000萬元為限額，願連帶
    負全部償付之責任。嗣上訴人大陽公司於97年12月26日向伊
    借款2筆，分別為600萬元及900萬元，合計1,500萬元，2筆
    借款均約定借款期間為自97年12月26日起至98年12月26日止
    ，到期即將借款本金及應付之款項一併清償。借款利息按伊
    公告之「一年期定期儲蓄存款」機動利率加年利率1.195％
    （借款日為年利率2.755％）按月計付，並約定如未按月支
    付利息或遲延履行時，除按上述約定利率計付遲延利息外，
    逾期6個月以內者，按上開利率10％，逾期超過6個月以上者
    ，按上開利率20％加付違約金。詎前開債務，僅繳息至98年
    4 月26日止，尚欠本金1,500萬元未為清償，依上訴人所立
    約定書第5條第1項約定，債務視為全部到期，應即全數清償
    。上訴人甲○○、丙○○為連帶保證人，應連帶負清償責任
    。爰依消費借貸及連帶保證之法律關係，求為命上訴人連帶
    給付1,500萬元及如原判決附表所示利息、違約金之判決。
    上訴人則以：上訴人甲○○雖係上訴人大陽公司之負責人，
    然對被上訴人所稱上訴人大陽公司於97年12月26日簽立借據
    2 張，向被上訴人借款2筆600萬元及900萬元總計1,500萬元
    一事並不知情，亦未指示、授權第三人以上訴人大陽公司名
    義向被上訴人借款。上訴人甲○○、丙○○均未在借據上簽
    名。借據上上訴人大陽公司之用印及上訴人甲○○、丙○○
    之簽名、蓋章，係訴外人乙○○所為，上訴人大陽公司與被
    上訴人間自始並不成立本件消費借貸契約，上訴人甲○○、
    丙○○亦不負連帶保證責任。另本件連帶保證契約條款違反
    民法第247條之1第2款及第3款規定，亦應屬無效，及被上訴
    人行使權利違反誠信原則云云，資為抗辯。
三、關於被上訴人依消費借貸及連帶保證之法律關係，請求上訴
    人連帶給付1,500萬元本息部分：
（一）被上訴人主張上訴人大陽公司於96年12月7日邀同上訴人
      甲○○、丙○○為連帶保證人，並簽立印鑑卡、約定書及
      保證書；嗣上訴人大陽公司於97年12月26日邀同上訴人甲
      ○○及丙○○為連帶保證人，簽立借據2張，向被上訴人
      借款600萬元及900萬元，合計1,500萬元，2筆借款均約定
      借款期間自97年12月26日起至98年12月26日止，上訴人大
      陽公司僅繳息至98年4月26日止之事實，業據被上訴人提
      出印鑑卡3張、約定書3張、保證書2張、借據2張及授信明
      細查詢單為證（見原審卷5-15、65-74頁），惟上訴人大
      陽公司、甲○○及丙○○均否認簽立借據向被上訴人借款
      及擔任連帶保證人。
（二）按雖上訴人均否認簽立借據向被上訴人借款及擔任連帶保
      證人云云，惟查上訴人大陽公司之法定代理人甲○○到場
      自認被上訴人所提出之保證書、約定書、印鑑卡內上訴人
      大陽公司及甲○○之印文及上訴人甲○○之簽名均屬真正
      （見原審卷58-59頁），借據上大陽公司、甲○○之印文
      亦為真正（見原審卷108頁）。上訴人丙○○部分，經被
      上訴人台北建成分行之行員林美珍到場證稱：本件保證書
      、約定書、印鑑卡，上訴人丙○○係其辦理對保等語（見
      原審卷162頁背面）；上訴人丙○○雖辯稱96年12月7日伊
      係辦理房貸云云，然經為上訴人丙○○辦理房貸對保之被
      上訴人行員林松華到場證稱：看資料，96年12月7日係純
      粹辦理對保（見原審卷163頁），經查上訴人丙○○所提
      出辦理房貸之文件，所載日期均為97年11月11日（見原審
      卷165-171頁），上訴人丙○○辯稱96年12月7日伊係辦理
      房貸云云，顯不足採。另查上訴人丙○○自認被上訴人所
      提出印鑑卡上伊之簽名及印文為真正（見原審卷106背面
      頁），保證書、約定書係伊簽名，借據上之印文與保證書
      、約定書及伊辦理房貸之印章同一（見本院卷50頁背面）
      ，即借據上之印文亦為真正。而查上訴人三人所簽立之印
      鑑卡上約定事項第2條約定：「茲將本人使用於各種票據
      、借據及一切憑證之印鑑留存如上列式樣，同時聲明凡各
      種票據，借據及一切憑證上之印文與上列印鑑式樣相符，
      即生效力」（見原審卷65-67頁、本院卷41-42頁）。上開
      印鑑卡上簽名與印鑑之真正，既為上訴人所自認，則彼等
      對於96年12月7日以後所立借據之印文若為真正，自不容
      否認其效力，亦即應認對於其後使用該印鑑之借據債務，
      負連帶清償責任。
（三）又查上訴人甲○○自認保證書、約定書及借據上之印文係
      上訴人大陽公司申請公司用的印章，放在乙○○那裡（見
      本院卷50頁背面）；並經證人乙○○到場證稱：上訴人丙
      ○○是伊之弟，上訴人甲○○是伊姐之媳婦；借據上丙○
      ○、甲○○之簽名是伊簽的，印章是伊蓋的；印章是丙○
      ○、甲○○託給伊的，是大陽公司設立後，因為公司在台
      北，他們人也在台北，本件借款是在新竹，所以他們就把
      印章託給伊；本件借款是後來借的，一開始有借貸時他們
      知道，但是銀行借貸有一定的期限，到期後需要展延，伊
      沒有逐筆跟他們講，印章他們一直放在伊這裡，因為借據
      上的印章只有本件借款在用，其他有沒有用伊不知道，但
      是印章一直放在伊這裡，是一開始借款時就放在伊這裡；
      甲○○與丙○○的印章伊知道的印象是公司成立時刻的，
      這是伊的印象，因為不是伊管的，伊不是很清楚，所謂不
      是伊管的，是因為公司有經營者，伊自己另外有在上班；
      公司成立後他們二人把印章交給伊辦理貸款，大陽公司貸
      款撥款下來後是公司在使用等語（見本院卷49-50頁）。
      雖上訴人甲○○陳述：印章是申請公司用的，放在乙○○
      那裡，他沒有講說要向銀行借款，伊已經對乙○○提起刑
      事告訴云云（見本院卷50頁背面）；惟查被上訴人於97年
      12月26日上訴人簽立借據之日即將借款600萬元及900萬元
      ，轉入上訴人大陽公司在其東門分行帳號00000000000 號
      活期存款帳戶內，上訴人甲○○亦自認該帳戶係上訴人大
      陽公司所開設之帳戶（見原審卷180頁背面），且同日再
      由上訴人大陽公司逕自該帳戶內提領1,500萬元之事實，
      有被上訴人提出放款貸放傳票、轉帳收入傳票及取款憑條
      可憑（見原審卷111-115頁）。另上訴人大陽公司於97 年
      12月26日借貸及提領上開借款後，即按月自上開活期存款
      帳戶內轉帳繳納借款利息至98年4月26日止，亦有被上訴
      人提出之收息記錄查詢單為證（見原審卷189、190頁），
      上訴人甲○○既為上訴人大陽公司之負責人，且曾至被上
      訴人處簽立保證書、約定書及印鑑卡書關於上訴人大陽公
      司借款1,500萬元、持印鑑章提領1,500萬元及按月自公司
      帳戶轉帳繳納借款利息等，均諉為不知，顯違常理；且伊
      既稱伊將上訴人大陽公司申請公司用的印章，放在乙○○
      那裡，按公司之經營，應有資金之需求，上訴人甲○○將
      上訴人大陽公司申請公司用的印章，放在乙○○處，亦堪
      認有授權之行為，所辯不知本件借款云云，不足採信。本
      件借據內上訴人之印文均為真正，有如前述，依上訴人三
      人所簽立之印鑑卡上約定事項第2約定：「茲將本人使用
      於各種票據、借據及一切憑證之印鑑留存如上列式樣，同
      時聲明凡各種票據，借據及一切憑證上之印文與上列印鑑
      式樣相符，即生效力」（見原審卷65-67頁、本院卷41-42
      頁），上訴人應不得否認本件2張借據之效力。
（四）另雖上訴人丙○○陳述：印章是伊辦房屋貸款的印章，保
      證書、約定書是伊簽名的，但印章不是伊用印；借據上面
      的名字不是伊寫的，用印也不是伊用印的；保證書、約定
      書是伊的簽名，但是是跟房貸一起；印章是伊辦房貸的印
      章，沒有授權可以借1,500萬元，借據上面的名字不是伊
      簽的，印章跟保證書、約定書、房貸是同一個印章（見本
      院卷50-51頁）按其既自認保證書、約定書係伊簽名，則
      上開二件文書均為真正，堪以認定。經查上訴人甲○○、
      丙○○於96年12月7日所簽立之保證書，載明連帶保證人
      向被上訴人保證大陽公司過去、現在及未來對被上訴人所
      負之借款、票據、墊款、保證、損害賠償等及其他一切債
      務，以本金3,000萬元為限額，願與大陽公司連帶負全部
      償付之責任（見原審卷5、6頁），復於同日簽立約定書（
      見原審卷7-12頁），則彼等就擔任上訴人大陽公司對於被
      上訴人所負債務之連帶保證人一節，應不得諉為不知。又
      查本件借據內上訴人大陽公司與甲○○之印文均為真正，
      為上訴人甲○○所自認（見原審卷108頁），則上訴人甲
      ○○、丙○○就上訴人大陽公司出具借據向被上訴人借款
      1,500萬元，依上開保證書之約定，亦應與上訴人大陽公
      司連帶負全部償付之責任。
四、關於上訴人抗辯本件連帶保證契約條款違反民法第247條之1
    第2款及第3款規定，應屬無效；及被上訴人行使權利違反誠
    信原則部分：
（一）上訴人甲○○、丙○○雖抗辯伊等簽立之保證書第5條約
      定「保證人在債務人所負債務未清償以前，決不自行解除
      保證責任」，剝奪伊等依民法第754條規定得隨時終止保
      證契約之權利，違反民法第739條之l規定，依民法第247
      條之1第2款及第3款規定，應屬無效云云；惟查上開保證
      書第5條約定縱違反民法第739條之l規定，亦僅該違反部
      分無效，不得謂上開保證契約全部無效。
（二）另按被保證之主債務，固應於保證成立之前發生，但無須
      為現實的發生，以已有發生之基礎，而將來可發生者為已
      足，是將來可發生之債務，亦可作為保證之主債務；又將
      來之債務之數額亦不以現實具體決定為必要，祇定其最高
      限額即可，學說上稱之為最高限額保證；此與保證債務之
      從屬性原則尚無違，為實務所承認（最高法院79年台上字
      第505號判決意旨參照）。上訴人甲○○、丙○○所簽立
      之保證書載明保證上訴人大陽公司過去、現在及未來對被
      上訴人所負之借款、票據、墊款、保證、損害賠償等及其
      他一切債務，以本金3,000萬元為限額，願與大陽公司連
      帶負全部償付之責任，其保證債務之內容明確；該最高限
      額保證契約與最高限額抵押權契約性質不同，上訴人援引
      概括最高限額抵押權無基本契約為擔保債權發生之基礎難
      認屬有效，抗辯本件保證契約無效云云，為不足取。
（三）又按定型化契約應受衡平原則限制，係指締約之一方之契
      約條款已預先擬定，他方僅能依該條款訂立契約，否則，
      即受不締約之不利益，始應適用衡平原則之法理，以排除
      不公平之「單方利益條款」，避免居於經濟弱勢之一方無
      締約之可能，而忍受不締約之不利益（最高法院96年度台
      上第1246號判決意旨參照）。經查保證人係擔保他人間之
      債務清償責任，並非經濟之弱者，且未自保證契約獲取任
      何利益，如認保證契約有違民法保護保證人之任意規定，
      自可不訂定保證契約，並不因其未為保證人而生不利益，
      或經濟生活受制於銀行不得不為保證之情形。上訴人甲○
      ○、丙○○抗辯伊等所立保證書，有失公平，依民法第
      247條之1規定，應屬無效云云，為不足採。另上訴人甲○
      ○、丙○○既簽立保證書，對保證書之內容自不得諉為不
      知，彼等以被上訴人從未告知係未定期限之最高限額保證
      ，致彼等無從為終止保證契約之意思表示，且被上訴人對
      本件1,500萬元債務之發生，從未通知彼等，造成彼等突
      須償還鉅額債務，與誠信原則有違云云，亦不足採。
五、綜上所述，被上訴人依消費借貸及連帶保證契約關係請求上
    訴人連帶給付1,500萬元，及如原判決附表所示之利息、違
    約金，為有理由，應予准許。原審為上訴人敗訴之判決，並
    無不合；上訴意旨指摘原判決不當，求予廢棄改判，為無理
    由。
六、兩造其餘之攻擊或防禦方法及未經援用之證據，經本院斟酌
    後，認為均不足以影響本判決之結果，無逐一詳予論駁之必
    要。併此敘明。
七、據上論結，本件上訴為無理由，依民事訴訟法第449條第1項
    、第85條第2項，判決如主文。
中    華    民    國    99    年    7     月    20    日
                      民事第八庭
                        審判長法  官  劉勝吉
                              法  官  蘇芹英
                              法  官  鄭威莉
正本係照原本作成。
如不服本判決，應於收受送達後20日內向本院提出上訴書狀，其
未表明上訴理由者，應於提出上訴後20日內向本院補提理由書狀
（均須按他造當事人之人數附繕本）上訴時應提出委任律師或具
有律師資格之人之委任狀；委任有律師資格者，另應附具律師資
格證書及釋明委任人與受任人有民事訴訟法第466條之1第1項但
書或第2項（詳附註）所定關係之釋明文書影本。如委任律師提
起上訴者，應一併繳納上訴審裁判費。
中    華    民    國    99    年    7     月    21    日
                              書記官  李垂福
附註：
民事訴訟法第466條之1（第1項、第2項）：
對於第二審判決上訴，上訴人應委任律師為訴訟代理人。但上訴
人或其他法定代理人具有律師資格者，不在此限。
上訴人之配偶、三親等內之血親、二親等內之姻親，或上訴人為
法人、中央或地方機關時，其所屬專任人員具有律師資格並經法
院認為適當者，亦得為第三審訴訟代理人。

司法院資訊處製作；財團法人民間司法改革基金會備份。
